臺灣高等法院民事判決　　　　　　　　　　　　　　九十二年度重上字第六二三號
　　上　訴　人　財政部國有財產局台灣北區辦事處
　　法定代理人　高志達
　　訴訟代理人　李志澄律師
　　複　代理人　林國明律師
　　被　上訴人　乙○○
　　　　　　　　甲○○
　　　　　　　　戊○○
　　　　　　　　丙○○
　　右三人共同
　　訴訟代理人　丁○○
　　被　上訴人　己○○
　　　　　　　　丁○○
右當事人間請求拆屋還地事件，上訴人對於中華民國九十二年八月二十二日臺灣臺北
地方法院八十七年度重訴字第一四四四號第一審判決提起上訴，本院於九十三年三月
二十三日言詞辯論終結，判決如下：
    主      文
上訴駁回。
第二審訴訟費用由上訴人負擔。
    事      實
甲、上訴人方面：
壹、聲明：
一、原判決有關不利上訴人之部分廢棄。
二、右廢棄部分，被上訴人乙○○、甲○○、戊○○、丙○○、己○○、丁○○應共
    同將座落台北市○○區○○段三小段四二二地號土地上如原審判決附圖所示Ａ部
    份面積七十九平方公尺，門牌號碼台北市大安區○○○路○段五０號之建物拆除
    ，並將該Ａ部份土地遷讓返還上訴人。
三、上訴人願供擔保請准宣告假執行。
貳、陳述：除與原判決記載相同者外，補稱略以：
一、姑且不論系爭土地之徵收補償費是否業已全部發放完畢，系爭土地前為聯勤總司
    令部為建築特種補充兵兵工營房而申請徵收，係屬國防設備，且亦經行政院特許
    先行使用，則依系爭土地徵收當時土地法之規定，自不須俟補償費發給完竣，徵
    收土地機關已得使用系爭土地，原土地所有權人已無使用被徵收土地之權利。
二、本件於徵收當時係由聯勤總部徵收二點多甲土地，且業已使用大部分土地，甚且
    所徵收龍安坡段五六七地號土地（系爭土地改編前地號），亦有部分面積作為巷
    道使用，故實應認徵收土地機關業已使用，被上訴人就系爭土地之使用權則早已
    終止，自屬無權占有。
、證據：除援用第一審所提證據外，補提行政院台四十三（內）六０二八號令影本
　　一件、土地法資料影本五件。
乙、被上訴人方面：
壹  聲明：
一、上訴駁回。
二、如受不利判決，請准供擔保宣告免為假執行。
貳、陳述：除與原判決記載相同者外，補稱略以：
一、系爭土地在兵工學校後門（在和平東路二段四十八巷底）通往和平東路二段之轉
    角上，不在兵工學校範圍之內，非屬國防設備。
二、系爭土地於民國四十四年即因不必使用，不發補償金而未徵收。迄今已逾四十八
    年軍方從來沒有使用過該土地。
、證據：除援用第一審所提證據外，補提附圖一件為證。
    理      由
一、上訴人主張：緣坐落台北市○○區○○段三小段四二二地號土地（重測前為龍安
    坡段567-2地號）【按：原台北市○○○段567地號土地，民國35.07.31登記簿謄
    本面積為1406平方公尺；50.03.02分割為567地號（ 面積116平方公尺）、567-1
    地號（面積834平方公尺）及567-2地號（面積456平方公尺）。567-2地號於54.1
    0.16分割為567-2地號（經台北市政府 67.6.2367府地一字第27398重公告後改為
    學府段三小段422地號）及567-4地號（道路，面積 262平方公尺）】，於民國四
    十三年九月二十三日經行政院以台四十三（內）6028號令核准徵收，嗣台北市政
    府依法公告並發放補償費，於51.10.06登記為中華民國所有，上訴人為管理人。
    被上訴人乙○○、甲○○、戊○○、丙○○、己○○、丁○○（下稱乙○○等六
    人）共有之門牌號碼台北市大安區○○○路○段五○號房屋，占有系爭土地如原
    判決附圖Ａ部分所示，面積七十九平方公尺。爰依民法第七百六十七條規定，請
    求判決被上訴人乙○○等六人應將如原判決附圖所示Ａ部分房屋拆除，並將該部
    分面積七十九平方公尺之基地交還上訴人（上訴人另請求闕明仁等人拆除原判決
    附圖所示Ｂ房屋，返還基地等部分業經原審判決上訴人勝訴。）
    被上訴人對系爭房屋為伊等所有，占用系爭四二二地號土地如原判決附圖Ａ部分
    所示七十九平方公尺等情不爭執，但否認係無權占有，辯以系爭房屋係其母廖王
    奶也於四十二年自地自建，系爭房屋坐落之基地（原地號台北市大安區○○○段
    567地號 ）為其等先父廖三合持分共有之土地。於四十二年與共有人互相依照持
    分比例互具土地使用同意書，各向台北市政府工務局申請自地自建，當時廖王奶
    也所建房屋為五十號及五十二號兩戶。四十四年辦理徵收五六七地號土地時，原
    核定徵收一百三十坪，然實際僅徵收八十坪，系爭被上訴人房屋占有之基地未被
    徵收，更未領到補償金，其等並非無權占有等語。
    （原審為上訴人敗訴之判決，上訴人提起上訴。）
二、查原台北市○○○段 567地號土地，民國三十五年七月三十一日登記簿謄本面積
    為1406平方公尺；五十年三月二日分割為567地號（面積116平方公尺，於五十四
    年十月十八日又分割為567地號、面積73平方公尺及567-5地號、面積44平方公尺
    ）、567-1地號（面積834平方公尺）及567-2地號（面積456平方公尺 ）。567-2
    地號於五十四年十月十八日分割為567-2地號（面積194平方公尺，經台北市政府
    67.6.2367府地一字第27398重測公告後改為學府段三小段422地號，面積237平方
    公尺）及567-4地號（於67.9.14變更地目為道）等情，有原審卷附土地登記簿謄
    本可稽（見原審卷第一冊第九頁、第三冊第一三四至一三八頁、第四冊第一九二
    至二一四頁），且為兩造所不爭執，合先敘明。
三、上訴人主張系爭學府三小段422地號土地，於民國四十三年九月二十三日（當時
    登記地號為龍安坡段567地號）經行政院以台四十三（內）6028號令核准徵收，
    於51.10.06登記為中華民國所有，上訴人為管理人。被上訴人乙○○等六人共有
    之門牌號碼台北市大安區○○○路○段五○號房屋，占有系爭土地如原判決附圖
    Ａ部分所示，面積七十九平方公尺等情，業據提出行政院上開令、土地登記簿謄
    本為證（本院卷第四四頁、原審卷第一冊第九頁、三冊第一三五頁），並經原審
    囑託台北市大安地政事務所測量繪製複丈成果圖附卷可稽，且為被上訴人所不爭
    執，堪認為真正。
四、上訴人主張系爭土地業經核准徵收，並由台北市政府依法公告發放補償費完畢，
    於五十一年十月六日登記為中華民國所有，上訴人為管理人，被上訴人系爭房屋
    占有如附圖所示Ａ部分面積七十九平方公尺，係無權占有，爰依民法第七百六十
    七條規定請求被上訴人乙○○等六人拆屋還地。被上訴人則以上開情詞置辯。經
    查：
(一)、按被徵收土地之所有權人，對於其土地之權利義務，於應受之補償發給完竣時終
    止，在補償費未發給完竣以前，有繼續使用該土地之權。但合於第二百三十一條
    但書之規定者，不在此限，土地法第二百三十五條定有明文。
(二)、
１、查台北市政府係以四十三年十月三十日北市地權字第二八九九一號公告徵收重
    測前大安區○○○段545-2、548、549、549-4、549-15、549-16、549-19、549-
    30、553、567、588、578-1地號計十二筆土地，面積合計二點五六○七甲。台北
    市政府四十三年十月三十（四三）北市地權字第28991號公告記載龍安坡段567地
    號土地徵收之面積為零點零四七甲，所有權人為廖溪瀨等六名。而廖溪瀨等六名
    於四十四年七月出具之業戶領單記載「具領單業戶廖溪瀨等六名今領到面積八十
    坪國防部聯合勤務司令部工程署所發征購台北市大安區○○○段五六七土地地價
    補償費新台幣壹萬壹仟伍佰貳拾捌元捌角整」等情，有台北市政府地政處九十一
    年十月十八日北市地四字第○九一三二七二五八○○號函及所附公告及業戶領單
    影本可稽（見原審卷第四冊第一五、一七、二二頁）。
２、查重測前 567地號，於四十三年係公告徵收零點零四七甲，折合一百三十七點八
    九八坪（0.047×2934 =137.898），依前開賴溪瀨等六名之業戶領單，堪認賴溪
    瀨等六名僅領取八十坪土地之徵收補償費。而 567地號於五十年三月二日分割為
    567地號（面積116平方公尺 ）、567-1地號（面積834平方公尺）及567-2地號（
    面積456平方公尺）。
３、大安區○○○段 567地號土地於三五年七月三一日收件，於三十六年四月五日登
    記所有權人為廖溪瀨等六人（見原審卷第四冊第一九二頁）。又 567地號於經五
    十年三月二日及五十四年十月十八日分割後，其登記所有權人為廖溪瀨、廖三合
    等人，而廖溪瀨、廖三合二人登記為所有權人日期均為三十六年四月五日（見原
    審卷第四冊第二四五頁）。是堪認 567地號土地於四十三年十月三十日公告徵收
    時，廖三合亦為567地號土地六名土地所有權人之一。
４、被上訴人乙○○等六人為廖三合之繼承人，有
    七八至八一頁），則依上揭土地法第二百三十五條本文規定，在渠等受領徵收補
    償費前，仍有合法繼續使用系爭四二二地號土地之權源。被上訴人否認渠等受領
    補償費，上訴人亦未舉證證明被上訴人（或其被繼承人廖三合）已受領系爭土地
    之補償費完竣。從而，上訴人主張被上訴人係無權占有，即難認為真正。
(三)、上訴人復主張系爭土地前為聯勤總司令部為建築特種補充兵兵工營房而申請徵收
    ，係屬國防設備，且亦經行政院特許先行使用，則依土地法第二百三十一條但書
    規定，已無繼續使用土地之權等語。被上訴人乙○○等六人抗辯渠等共有之系爭
    門牌號碼和平東路二段五０號房屋係其母廖王奶也於四十二年自地自建，上訴人
    從未使用系爭房屋坐落之基地云云。
１、按三十五年五月二十九日之土地法第二百三十一條規定「需用土地人因俟補償地
    價及其他補償費發給完竣後，方得進入被徵收土地內實施工作。但因實施國家經
    濟政策或舉辦第二百零八條第一款、第二款或第四款事業，經行政院特許先行使
    用者，不在此限。前項特許先行使用之土地，如使用人不依本法之規定補償地價
    者，所有權人得依法訴願。」。查土地法上開規定係因應實施國家經濟政策或舉
    辦特定事業之需要，而准需用土地人於補償費發給完竣前，得經行政院特許先行
    進入被徵收土地內實施工作。是土地法第二百三十五條但書規定，應係指經行政
    院特許先行使用，並實際進入被徵收土地內實施工作之情形。而非汎指經行政院
    特許先行使用，不論補償費是否發給完竣，被徵收土地之所有權人，對於其土地
    之權利義務，即告終止。
２、本件龍安坡土地徵收案，行政院四十三年九月三十三日台四十三（內）6028號令
    事由固載明「聯勤總司令部為建築特種補充兵兵工營房申請徵收土地乙案准予照
    案征，並特許先行使用。」（參見本院卷第四四頁）。
    惟查被上訴人乙○○等六人之母廖王奶也於領有台北市工務局四十二年五月七日
    核發之於坐落五六七地號內興建住宅之臨時營造執照，（見原審卷第一冊第一二
    一頁），而系爭和平東路二段五０號房屋亦由廖王奶也繳納房屋稅（見原審卷第
    一冊第一二二頁）。從而被上訴人抗辯上訴人從未使用系爭房屋坐落之基地乙節
    應認與事實相符，而堪採。
３、是系爭經徵收之土地雖經行政院特許先行使用，惟需用土地人並未使用系爭土地
    ，而上訴人復未能證明其補償費發給完竣，則被上訴人仍有繼續使用該土地之權
    。上訴人主張被上訴人為無權占有，即非有理。
(四)、上訴人另以本件於徵收當時係由聯勤總部徵收二點多甲土地，且業已使用大部分
    土地，甚且所徵收龍安坡段五六七地號土地亦有部分面積作為巷道使，故實應認
    徵收土地機關業已使用，被上訴人就系爭土地之使用權早已終止，自屬無權占有
    等語，並以八十年判字第二三三一號判決為據。
１、查上訴人所提之上開八十年判字第二三三一號判決係就土地法第二百十九條規定
    所為之裁判（見本院卷第七九頁）。
２、土地法第二百十九條規定係「徵收私有土地後，不依核准計畫使用，或於徵收完
    畢一年後不實行使用者，其原土地所有權人得照徵收價額收回其土地」。是土地
    法第二百十九條，係就已完成徵收完畢後，即已補償地價及其他補償費發給完竣
    ，被徵收土地之所有權人，對於其土地之權利義務已終止後。而需用土地人不依
    核准計畫使用，或於徵收完畢一年後不實行使用者，原被徵收土地之所有權人，
    得照徵收價額收回其土地之規定，與本件係徵收補償費尚未發放完竣，被徵收土
    地所有權人對於其土地之權利義務尚未終止之情形不同。
３、上訴人以該規定主張被上訴人係無權占有，自無理由。
五、綜上所述，上訴人主張，為不足採，被上訴人抗辯尚屬可信。從而，上訴人主張
    本於民法第七百六十七條規定，請求被上訴人將原判決附圖Ａ部分所示建物拆除
    ，將占用之基地（七十九平方公尺）交還上訴人自為無理由，不應准許。其假執
    行之聲請亦失所附麗，應併予駁回。原審此部分為上訴人敗訴之判決，及駁回其
    假執行之聲請，並無不合。上訴意旨指摘原判決此部分不當，求予廢棄改判，為
    無理由，應予駁回。
六、本件事證已明，兩造其餘攻擊防禦方法，經核與本判決之結果不生影響，爰不一
    一論述。
七、據上論結，本件上訴為無理由，依民事訴訟法第四百四十九條第一項、第七十八
    條，判決如主文。
中　　　華　　　民　　　國　　九十三　　年　　　四　　　月　　六    　　日
　　　　　　　　　　　　　　　　民事第十庭
　　　　　　　　　　　　　　　　　　審判長法　官　吳　景　源
　　　　　　　　　　　　　　　　　　　　　法　官　連  正  義
                                          法　官　滕  允  潔
右正本係照原本作成。
如不服本判決，應於收受送達後二十日內向本院提出上訴書狀，其未表明上訴理由者
，應於提出上訴後二十日內向本院補提理由書狀（均須按他造當事人之人數附繕本）
上訴時應提出委任律師或具有律師資格之人之委任狀；委任有律師資格者，另應附具
律師及格證書及釋明委任人與受任人有民事訴訟法第四百六十六條之一第一項但書或
第二項（詳附註）所定關係之釋明文書影本。
中　　　華　　　民　　　國　　九十三　　年　　　四　　　月　　　六　　　日
　　　　　　　　　　　　　　　　　　　　　書記官　黃　麗  玲
附註：
民事訴訟法第四百六十六條之一（第一項、第二項）：
對於第二審判決上訴，上訴人應委任律師為訴訟代理人。但上訴人或其法定代理人具
有律師資格者，不在此限。
上訴人之配偶、三親等內之血親、二親等內之姻親，或上訴人為法人、中央或地方機
關時，其所屬專任人員具有律師資格並經法院認為適當者，亦得為第三審訴訟代理人
。
